【裁判字號】    98,婚,828
【裁判日期】    981207
【裁判案由】    離婚
【裁判全文】
臺灣高雄地方法院民事判決               98年度婚字第828號
原      告  乙○○
被      告  甲○○
訴訟代理人  陳魁元律師
上當事人間確認婚姻關係不成立事件，本院於民國98年11月23日
言詞辯論終結，判決如下：
  主  文
確認原告與被告於民國九十二年六月十五日之婚姻關係不成立。
訴訟費用由被告負擔。
    事實及理由
壹、程序方面：
一、按訴狀送達後，原告不得將原訴變更或追加他訴，但被告同
    意者，不在此限；民事訴訟法第255 條第1 項第1 款定有明
    文。本件原告依民法第1052條第2 項起訴，請求判決准予原
    告與被告離婚，嗣於民國98年11月23日本院言詞辯論期日變
    更訴之聲明，請求確認兩造於92年6 月15日之婚姻關係不成
    立，核屬訴之變更，並經被告於本院言詞辯論同意原告變更
    他訴（見11月23日言詞辯論筆錄），揆諸首揭規定，於法相
    符，應予准許，合先敘明。
貳、實體方面：
一、原告起訴主張：兩造於70年11月10日結婚，嗣於89年10月23
    日離婚，雖於長子林忠昇19歲時，兩造又於92年6 月15日再
    次結婚，然結婚證書均為原告書寫，且係原告自持結婚證書
    至戶政機關登記，兩造並未舉明公開儀式。為此，爰訴請確
    認兩造於92年6 月15日婚姻關係不成立等語，並聲明：求為
    判決如主文所示。
二、被告則以：兩造原本於70年11月10日結婚，於89年10月23日
    離婚後，雖於92年6 月15日登記結婚，惟上述登記結婚原告
    事先並不知情，且兩造亦未舉行任何公開儀式及2 人以上證
    人，此事實觀之結婚證書均為原告1 人筆跡自明，因此依民
    法第982 條第1 項及第988 條第1 款之規定，兩造婚姻自屬
    無效等語置辯，並聲明：(一)原告之訴駁回。(二)訴訟費用由原
    告負擔。
三、本院得心證之理由：
  (一)按確認法律關係之訴，非原告有即受確認判決之法律上利益
    者，不得提起，民事訴訟法第247 條第1 項前段定有明文。
    又結婚，應有公開儀式及二人以上之證人；經依戶籍法為結
    婚之登記者，推定其已結婚，民國97年5 月25日修正公布施
    行前民法第982 條亦有明文。本件原告主張兩造於92年6 月
    15日向戶政機關為兩造結婚之登記，業經原告提出戶籍謄本
    1 件為證，依前開規定，應適用修正前民法第982 條規定，
    即兩造於法律上業經推定已結婚，具有婚姻關係存在，在未
    有反證推翻兩造之婚姻關係前，兩造間夫妻之法律關係即繼
    續存在，是原告起訴請求確認兩造於92年6 月15日之婚姻關
    係不成立，應認其有即受確認判決之法律上利益。
  (二)次按結婚應有公開儀式及二人以上之證人，修正前民法第98
    2 條第1 項定有明文。而所謂公開之儀式，指結婚之當事人
    應行定式之禮儀，使不特定人得以共聞共見認其為結婚者而
    言（最高法院51年臺上字第551 號判例意旨參照）。查原告
    主張於92年6 月15日向戶政機關為結婚之登記，業據原告提
    出戶籍謄本及兩造結婚證書影本各1 份在卷可稽，堪認此部
    分為真實。是以，本件應審究者，兩造於92年6 月15日結婚
    登記是否有行公開儀式而符合法定要件？經查：原告前開主
    張之事實，業據證人即兩造子女林忠昇到庭證稱：伊知道父
    母親（指兩造）在92年間再度結婚，當時伊在北部就讀，是
    事後返家後聽母親說才知道。第二次結婚前，就是離婚後母
    親實際上應該是住在我外公家，時間不長，父母親再度結婚
    時父母親沒有宴客發請帖，據我所知只是要將母親戶籍再度
    進入家裡等語明確，（見98年11月23日言詞辯論筆錄），參
    以被告亦自承：辦結婚登記之前並不知情，也沒有交付印章
    ，是事後原告講才知道等語，核與原告前揭主張大致相符，
    是以，依兩造陳述及前開證詞以觀，查悉兩造於92年6 月15
    日之結婚登記，僅係由原告在系爭結婚證書上簽名蓋章，並
    舉行公開宴客，足堪認兩造該日之結婚登記未行定式之禮儀
    ，並使不特定人得以共聞共見之狀態，揆諸前揭說明，兩造
    並未舉行結婚之法定公開儀式等情，應甚明確。
  (三)綜上，本件兩造於92年6 月15日實際並未舉行公開儀式，已
    如前述，是本件兩造之婚姻欠缺法律行為之特定成立要件，
    揆諸上開規定及說明，兩造間之婚姻關係應為不成立。從而
    ，原告據以提起本訴，訴請確認其與被告於92年6 月15日之
    婚姻關係不成立，為有理由，應予准許。
四、據上論結，本件原告之訴為有理由，依民事訴訟法第78條，
    判決如主文。
中    華    民    國    98    年    12    月    7     日
                  家事法庭法  官  郭慧珊
正本係照原本作成。
如不服本判決，應於送達後20日內，向本院提出上訴狀。
中    華    民    國    98    年    12    月    7     日
                          書記官  王少玲


司法院資訊處製作；財團法人民間司法改革基金會備份。
